【裁判字號】    98,台上,628
【裁判日期】    980409
【裁判案由】    請求給付價金
【裁判全文】
最高法院民事判決              九十八年度台上字第六二八號
上  訴  人  東騰開發股份有限公司
法定代理人  乙○○
訴訟代理人  陳國雄律師
被 上訴 人  甲○○
上列當事人間請求給付價金事件，上訴人對於中華民國九十七年
十二月二日台灣高等法院第二審判決（九十七年度上字第一八三
號），提起上訴，本院判決如下：
    主  文
原判決除假執行部分外廢棄，發回台灣高等法院。
    理  由
本件上訴人主張：被上訴人於民國九十四年一月八日向伊訂購坐
落於台北市○○區○○段六小段一二三地號土地（下稱一二三地
號土地）上之明湖居建案房地一戶及編號五十三、五十四號之停
車位。兩造簽立之房屋及土地買賣合約書，約定房屋銷售總面積
約四六‧二七坪，含主建物約一八‧三坪、約定專用約一八‧五
一坪、附屬建物約一‧九九坪、共同部分約七‧四七坪。嗣於同
年三月二十三日兩造另簽訂同意書（下稱系爭同意書），約定房
屋銷售面積中關於約定專用部分面積停車空間(三)編號七十六號自
設停車位及編號一百零二至一百零五號法定機車位部分，伊有變
更為一般甲組零售業(二)使用之義務。伊於同年八月二十五日依約
完成變更，兩造於同年九月十九日再簽訂合約內容及總價調整協
議書（下稱系爭協議書），約明上開約定專用面積一八‧五一坪
部分計入主建物面積計算。嗣於九十六年六月二十七日伊完成系
爭房地產權移轉，房屋登記總面積達五四‧三三坪，較被上訴人
所承購之總面積增加八‧○六坪。依房屋買賣合約書附件五「本
約買賣建物銷售面積之計算及公共設施之分攤、誤差處理及產權
登記特約條款」（下稱系爭特約條款）第四條第五項約定，於扣
除誤差值未超過百分之一之面積○‧四六二七坪及原約定承購面
積與實際登記面積所佔之公設比溢出面積二‧六四坪（17.26坪-
54.33坪×26.91% ）後，被上訴人應按每坪單價新台幣七十一萬
三千二百零五元找補，即應再給付伊三百五十三萬七千四百九十
七元〔（8.06-0.4627-2.64）×713205〕，爰依買賣契約之法律
關係及系爭特約條款之約定，求為命被上訴人給付伊三百五十三
萬七千四百九十七元及法定遲延利息之判決。
被上訴人則以：系爭房屋登記之主建物面積僅三四‧四七坪，較
兩造協議將約定專用部分併入主建物後之三六‧八一坪，短少二
‧三四坪，雖附屬建物面積增加○‧六一坪、共同部分面積增加
九‧七九坪，惟因主建物面積短少，系爭房地之經濟價值及效用
並未因總面積增加而提高。且主建物面積減少不符合當初將約定
專用部分變更併入主建物面積之目的，致伊原定之使用效益因而
減損。上訴人所交付之系爭房屋有主建物坪數不足之瑕疵，按每
坪單價七十一萬三千二百零五元計算，伊得請求上訴人減少價金
一百六十六萬八千九百元（2.34×713205），及依民法第一百七
十九條、第二百二十七條規定請求返還該金額或相當於該金額之
損害賠償，並與上訴人請求找補之金額抵銷。又本件應找補之範
圍，依系爭特約條款之約定，以不超過百分之二為限，上訴人主
張之找補範圍為四‧九六坪（約百分之一○‧七二），已超出前
開上限約定等語，資為抗辯。並提起反訴主張：系爭房屋產權登
記之主建物面積較兩造所約定者短少二‧三四坪，伊就上訴人應
返還或賠償之金額與上訴人請求找補之金額六十六萬元抵銷後，
上訴人應給付伊一百萬八千九百元等情，爰依民法第一百七十九
條及第二百二十七條之規定，求為命上訴人給付伊一百萬八千九
百元及法定遲延利息之判決。
原審廢棄第一審所為本訴部分被上訴人應給付上訴人六十六萬元
本息、上訴人其餘之訴駁回、反訴部分被上訴人敗訴之判決，改
判反訴部分命上訴人給付被上訴人一百萬八千九百元本息，本訴
部分駁回上訴人在第一審之訴（即六十六萬元本息部分）及附帶
上訴（即二百八十七萬七千四百九十七元本息部分），無非以：
兩造於九十四年一月八日就上訴人坐落一二三地號土地上之明湖
居建案，簽立房屋及土地買賣合約書，約定被上訴人以房屋總價
一千二百二十五萬元、土地總價二千二百七十五萬元購買系爭房
屋面積計四六‧二七坪，含主建物面積約一八‧三坪、約定專用
面積約一八‧五一坪、附屬建物面積約一‧九九坪、共同部分面
積約七‧四七坪。嗣兩造於九十四年三月二十三日、九月十九日
分別簽立系爭同意書及系爭協議書，協議將房屋買賣合約書中原
約定專用部分辦理變更為主建物面積。上訴人完成交屋時，系爭
房屋登記面積主建物一一三‧九六平方公尺（三四‧四七坪）、
附屬建物八‧五九平方公尺（二‧六坪）、共同部分五七‧○六
平方公尺（一七‧二六坪），合計總面積為五四‧三三坪，較房
屋買賣合約書約定買賣建物之總面積增加八‧○六坪等事實，為
兩造所不爭執，堪信為真實。次查上訴人主張：其售予被上訴人
之房屋登記總面積五四‧三三坪，已逾房屋買賣合約書第一條約
定所承購之總面積八‧○六坪，除誤差值於百分之一內互不找補
暨扣除調整原約定承購面積與實際登記面積所占之公設百分比計
算後，被上訴人尚應找補四‧九六坪，即應再給付伊三百五十三
萬七千四百九十七元等語，惟為被上訴人所否認，並以前揭情詞
置辯。經查系爭特約條款第四條第五項買賣建物銷售面積誤差處
理特約約定：本約買賣建物銷售面積之計算方式，係依本建物建
造執照核准圖並依訂約時登記法規之規定及本特約條款有關標準
計算，雙方同意日後如係因地政法規登記方式變更致使權狀面積
之登記方式及數量與原約定建物銷售面積之計算產生誤差時，仍
以權狀面積之登記方式及數量為準，雙方均不找補；但如係因變
更設計或施工差異致使權狀登記面積與原約定建物銷售面積之計
算產生誤差，而誤差比例在本約買賣建物銷售面積百分之一以內
時（含百分之一）亦互不找補；如誤差超過百分之一以上者，僅
就其超過或不足百分之一至百分之三部分，按本約房地總價（並
不含車位總價款）除以本約買賣建物銷售面積（亦不含停車位之
持分面積）所計之每坪單價，計算其誤差部分之差價金額並於交
屋同時以現金一次結清等語。是凡因變更設計或施工差異，致登
記面積與契約約定銷售面積產生誤差，而該誤差超過百分之一時
，買賣雙方應就超過或不足百分之一至百分之三部分為找補。兩
造於九十四年一月八日簽訂買賣契約後，復於同年三月二十三日
另簽訂系爭同意書，上訴人同意將房屋銷售面積中關於約定專用
面積停車空間(三)編號七十六號自設停車位及編號一百零二至一百
零五號法定機車位部分，於九十四年八月三十一日前變更為一般
甲組零售業(二)使用。上訴人完成變更後，兩造於同年九月十九日
再簽訂系爭協議書，約定原約定專用面積一八‧五一坪部分計入
主建物面積計算。可見本件房屋登記總面積較房屋買賣合約書總
面積增加八‧○六坪，係因兩造同意變更設計所致，自有系爭特
約條款第四條第五項約定之適用，即誤差超過百分之一時，應就
超過百分之一至百分之三部分為找補。而系爭房屋登記總面積較
房屋買賣合約書約定增加八‧○六坪，增加比例為百分之一七‧
四一，已超過百分之一，兩造均同意找補金額以每坪七十一萬三
千二百零五元計算，則上訴人依約得請求被上訴人補償之價金為
六十六萬元（46.27 ×2% × 713205）。再按物之出賣人對於買
受人，應擔保其物依民法第三百七十三條之規定危險移轉於買受
人時無滅失或減少其價值之瑕疵，亦無滅失或減少其通常效用或
契約預定效用之瑕疵；買賣因物有瑕疵，而出賣人依前開規定，
應負擔保之責者，買受人得解除其契約或請求減少其價金，民法
第三百五十四條第一項、第三百五十九條分別定有明文。本件房
屋買賣合約書約定被上訴人購買之房屋面積含約定專用面積一八
‧五一坪，嗣兩造於九十四年九月十九日另簽訂系爭協議書，約
定將原約定專用面積一八‧五一坪計入主建物面積計算，故連同
房屋買賣合約書原約定之主建物面積一八‧三坪，上訴人應交付
被上訴人之房屋主建物面積須達三六‧八一坪。此關於主建物坪
數之特別合意，已成為系爭房屋品質之約定，嗣上訴人交付之房
屋，登記之主建物面積僅為三四‧四七坪，短少二‧三四坪，不
符合兩造契約約定專用部分計入主建物面積之經濟目的，亦不符
契約約定之品質，被上訴人辯稱上訴人應依前開規定負瑕疵擔保
責任，即屬有據。被上訴人主張面積減少，每坪應依七十一萬三
千二百零五元計算，則被上訴人依民法第三百五十九條得請求減
少之價金為一百六十六萬八千九百元（2.34×713205）。被上訴
人又主張：經其為減少價金之意思表示後，上訴人應依民法第一
百七十九條規定返還前開金額，並與伊上開應補償上訴人之六十
六萬元抵銷後，上訴人尚應給付伊一百萬八千九百元等語，應屬
可採。綜上所述，上訴人主張其交付被上訴人之房屋因登記面積
增加，請求被上訴人給付坪差補償款，於百分之二即六十六萬元
之範圍內為可採。被上訴人辯稱，上訴人給付之主建物面積不符
契約約定，應負瑕疵擔保責任，其得減少價金一百六十六萬八千
九百元，經減少後，被上訴人應返還該金額，並與前開應給付之
六十六萬元為抵銷，經為抵銷後，上訴人尚應返還一百萬八千九
百元，洵屬有據。從而，上訴人本於買賣契約之法律關係，請求
被上訴人給付三百五十三萬七千四百九十七元及法定遲延利息，
應予駁回。被上訴人依民法第一百七十九條規定，反訴請求上訴
人給付一百萬八千九百元及自九十六年十一月一日起至清償日止
按年息百分之五計算之利息，為有理由，應予准許等詞，為其判
斷之基礎。
惟按系爭買賣建物銷售面積之計算及公共設施之分攤、誤差處理
及產權登記特約條款第四條第五項係約定本約買賣建物銷售之計
算方式及誤差找補方式，並未將主建物誤差找補之方式除外（見
一審卷四○頁）。乃原審於認定上訴人得向被上訴人請求補償房
屋總面積增加之金額時，認上訴人應受系爭特約條款第四條第五
項特約之限制，上訴人給付之房屋總面積雖較約定者增加八‧○
六坪，增加比例為百分之一七‧四一，惟依上述特約條款之約定
，上訴人僅能請求被上訴人補償超過面積百分之二部分之價金六
十六萬元；惟原審於認定被上訴人得向上訴人請求減少主建物面
積減少之價金時，逕認被上訴人得請求主建物面積減少二‧三四
坪全部之價金一百六十六萬八千九百元，並未說明主建物何以不
受上開限制之理由，顯有疏略。上訴論旨，執以指摘原判決不當
，求予廢棄，非無理由。
據上論結，本件上訴為有理由。依民事訴訟法第四百七十七條第
一項、第四百七十八條第二項，判決如主文。
中    華    民    國  九十八  年    四    月    九    日
                      最高法院民事第四庭
                          審判長法官  許  朝  雄
                                法官  陳  淑  敏
                                法官  鄭  玉  山
                                法官  黃  義  豐
                                法官  袁  靜  文
      本件正本證明與原本無異
                                      書  記  官
中    華    民    國  九十八  年    四    月  二十二  日
                                                      K


司法院資訊處製作；財團法人民間司法改革基金會備份。
